ACORDAO-COMPLETO-2488778

ACÓRDÃO 1620/2021 ATA 25/2021 - PLENÁRIO

VISTOS, relatados e discutidos estes autos de representação acerca de supostas irregularidades na condução do Pregão Eletrônico Internacional 40/2020-GPI/DREX/SR/PF/RJ, da Superintendência Regional da Polícia Federal no Rio de Janeiro (SR/PF/RJ) , que tem por objeto o registro de preços para a eventual aquisição de até 23 lanchas de patrulha e interceptação,
ACORDAM os Ministros do Tribunal de Contas da União, reunidos em sessão do Plenário, diante das razões expostas pelo relator, em:
9.1. com fulcro no art. 276, § 1º, do RITCU, referendar, até o pronunciamento deste Tribunal a respeito do mérito da representação, a medida cautelar adotada pelo relator por meio do despacho contido na peça 136 destes autos, bem como as medidas acessórias que menciona;
9.2. dar ciência desta deliberação à Superintendência Regional da Polícia Federal no Rio de Janeiro (SR/PF/RJ) , à empresa Streit Group FZ-LLC e à representante; e
9.3. retornar os presentes autos à Secretaria de Controle Externo da Defesa Nacional e da Segurança Pública para adoção das providências cabíveis e prosseguimento do feito.

Representação sobre possíveis irregularidades ocorridas em pregão eletrônico internacional que tem por objeto o registro de preços para eventual aquisição de até 23 lanchas de patrulha e interceptação.

DPF - Superint. Regional/RJ - MJ.

3. Interessados/Responsáveis: não há.

13.1. Ministros presentes: Ana Arraes (Presidente), Walton Alencar Rodrigues, Benjamin Zymler (Relator), Aroldo Cedraz, Raimundo Carreiro, Bruno Dantas e Jorge Oliveira.
13.2. Ministro-Substituto convocado: Marcos Bemquerer Costa.
13.3. Ministros-Substitutos presentes: Augusto Sherman Cavalcanti, André Luís de Carvalho e Weder de Oliveira.

ACORDAO-COMPLETO-2494606

Acórdão 2100/2021 - Plenário

ACORDAO-COMPLETO-2521037

Acórdão de Relação 25/2022 - Plenário

Acórdão de Relação

ACORDAO-COMPLETO-2516526

Acórdão 2524/2021 - Plenário

METAL CRAFT MARINE INCORPORATED E OUTRO(A/S)

BENJAMIN ZYMLER

Adoto como relatório a instrução elaborada no âmbito da Secretaria de Controle Externo da Defesa Nacional e da Segurança Pública (peça 127) , cuja proposta de encaminhamento contou com a anuência do titular da unidade técnica (peça 129) :
"Cuidam os autos de representação, formulada pela empresa Metal Craft Marine Incorporated na qual aponta a necessidade de o Tribunal analisar possíveis irregularidades, ocorridas no Pregão Eletrônico Internacional 40/2020-GPI/DREX/SR/PF/RJ, da Superintendência Regional da Polícia Federal no Rio de Janeiro (SRPF/RJ) , que tem por objeto o registro de preços para a eventual aquisição de até 23 lanchas de patrulha e interceptação (peças 1-30 e peças 33-40) .
A representante requer que o Tribunal determine, em caráter cautelar, que a Polícia Federal (PF) suspenda o andamento do certame em questão e a execução do eventual contrato dele decorrente (peça 1 e peça 36, p. 2-23) .
Além disso, a representante solicitou a qualificação como parte interessada no processo.
HISTÓRICO
Em pronunciamento anterior, esta unidade técnica propôs o conhecimento da representação e oitivas da Polícia Federal (PF) , da empresa Streit Group FZ-LLC, declarada vencedora do Pregão Eletrônico Internacional 40/2020-GPI/DREX/SR/PF/RJ, além de diligência à PF (peças 41, 42 e 43) .
Em despacho na peça 44, o Ministro Relator, Bemjamin Zymler, acolhendo a proposta da unidade técnica, conheceu da representação e autorizou a realização das oitivas e diligência.
As comunicações processuais decorrentes do Despacho foram concluídas, de forma válida, com a ciência dos responsáveis (peças 55/59, 68/71 e 73/97) . Ante pedido de prorrogação de prazo formulado pelo Coordenador-Geral de Governança e Controle da PF (peça 52) , para atendimento da oitiva prévia, e considerando a informação prestada pelo órgão de que não iria proceder a contratações por meio do certame objeto da presente representação, o Relator, em despacho na peça 54, autorizou a prorrogação do período para atendimento da oitiva prévia pelo prazo de cinco dias úteis.
Por fim, na peça 122, o Relator indeferiu pedido formulado pela empresa Streit Group FZ-LLC de concessão de prazo de 15 dias úteis para incluir resposta, em razão de novos elementos juntados pela representante. A decisão pondera que os elementos ainda não foram examinados pela unidade técnica e a fase processual é de pronunciamento quanto a fumaça do bom direito e o perigo da demora, para eventual concessão de medida cautelar.
Em síntese, a representante alega (peça 1) :
 a lancha ofertada à PF pela empresa Streit Group FZ-LLC, Dragonet LC-12, não consta em nenhum dos quatro atestados de capacidade técnica apresentados, tampouco do seu site, sendo, portanto, um protótipo, o que contraria o disposto no subitem 9.11.2 do Edital, no subitem 22.3 do Estudo Técnico Preliminar e no subitem 26.2 do Anexo VII - Estudo Técnico Preliminar;
 a Streit Group FZ-LLC apresentou "autodeclaração", e não atestado;
 os atestados de capacidade técnica, emitidos nas línguas inglesa e árabe, e apresentados à PF pela Streit Group FZ-LLC são cópias impressas de imagens obtidas por meio de celular, usando o aplicativo CamScanner, que não foram legalizadas na Embaixada do Brasil nos Emirados Árabes Unidos, o que impediria a realização de uma tradução juramentada no país, conforme estabelecido no subitem 4.7.1 da Portaria 457/2010, que aprova o Manual do Serviço Consular e Jurídico do Ministério das Relações Exteriores;
 o modelo Dragonet M980, que é mencionado em um dos quatro atestados de capacidade técnica apresentados à PF, possui casco em HDPE, que é um polietileno de alta densidade, termoplástico, e não em alumínio, tem 9,8 metros de comprimento, e não de 11 a 12 metros, 2 motores de popa de 250 hp cada, e não 2 motores de centro de 500 hp cada, o que contraria o disposto nos subitens 2.2, 2.5 e 2.6 do Anexo II - Caderno De Especificações Técnicas;
 os quatro atestados de capacidade técnica apresentados pela Streit Group FZ-LLC não comprovam a construção e, tampouco, o fornecimento da embarcação requerida pela PF;
 a proposta apresentada tem desenhos extremamente mal projetados, que inviabilizam a construção da lancha, do modelo Dragonet LC-12, da forma como foi projetada, o que poderia colocar em risco a vida dos policiais federais;
 o modelo de embarcação não teria as certificações exigidas no Edital da licitação;
 problemas no perfil de casco da lancha ofertada à PF, que teria uma angulação de 14º, quando o adequado, para as operações policiais, seria entre 20º e 24º, causariam falta de estabilidade;
 problemas de espaço no compartimento dos motores e nas suas respectivas entradas de ar, que estariam subdimensionadas, podem causar perda de desempenho e resfriamento;
 houve problemas na divulgação do certame pois os avisos de licitação, publicados no Diário Oficial da União (DOU) , não continham o termo "internacional", fazendo com que as ferramentas de busca e de captura, usualmente empregadas pelas empresas estrangeiras, não detectassem a abertura da licitação em exame;
 quando o certame foi reaberto, o Edital anterior foi substituído por um novo, não tendo sido republicado da mesma forma que se deu com o texto original;
 o aviso de reabertura, publicado no DOU, não continha o termo "internacional", as ferramentas de busca e de captura por ela utilizadas não detectaram, novamente, nesta ocasião, a existência da licitação em exame; e
 o documento apresentava falhas, consistentes em lacunas de informação e incongruências, que impediam o dimensionamento adequado de custos e, portanto, inviabilizavam a elaboração de uma proposta, com a segurança jurídica necessária, com relação às obrigações comerciais e operacionais.
Em relação às alegações dos itens i-ix acima, foi efetuada oitiva da PF (peças 46 e 41, p. 13) , para que se manifestasse sobre:
b.1)	 se os atestados de capacidade técnica apresentados pela empresa Streit Group FZ-LLC, declarada vencedora do certame, comprovam o fornecimento do modelo Dragonet M980, mas foram aceitos para provar o fornecimento do modelo Dragonet LC-12, apresentando os documentos e as justificativas técnicas;
b.2)	 se entendeu como similar os modelos Dragonet LC-12 e Dragonet M980, bem como se os modelos são considerados de série, nos termos do subitem 9.11.2 do edital, 22.2 do Estudo Técnico Preliminar e subitem 26.2 do Anexo VII - Estudo Técnico Preliminar, apresentando os elementos comprobatórios e as justificativas técnicas; e
b.3) 	se o modelo Dragonet LC-12 apresenta as certificações exigidas no subitem 22.3.1 do Estudo Técnico Preliminar e no subitem 26.3.1 do Anexo VII - Estudo Técnico Preliminar, apresentando os elementos comprobatórios e a análise/parecer técnico pertinente.
Quanto às alegações dos itens x-xii, propôs-se diligência à PF (peças 47 e 41, p. 13) , para que encaminhasse as seguintes informações, esclarecimentos e/ou documentos:
d.1) 	divulgação do certame, especialmente no exterior; e
d.2) 	realização de eventuais alterações no "novo edital", incluído após a reabertura do certame, em 14/12/2020, que teria alterado o "antigo edital" de forma substancial, a ponto de afetar a formulação das propostas a serem realizadas pelas licitantes, o que exigiria a republicação desse documento, encaminhando as suas duas versões, conforme previsto no art. 21, § 4º, da Lei 8.666/1993, e, também, na jurisprudência pacífica do TCU (Acórdão 658/2008-TCU-Plenário, Acórdão 1873/2014-TCU-Plenário e Acórdão 6613/2009-TCU-Primeira Câmara) .
A alegação do item xiii, por sua vez, já foi afastada na instrução de peça 41, parágrafo 50, ante consideração de que o Pregoeiro respondeu tempestivamente e de forma fundamentada à impugnação do Edital apresentada pela representante.
Em atenção ao contraditório e à ampla defesa, promoveu-se a oitiva da representada (peça 49) .
EXAME TÉCNICO
1 - Oitiva da PF
1.1 - Atestados de capacidade técnica
A representante alegou que os atestados de capacidade técnica apresentados pela empresa Streit Group FZ-LLC, declarada vencedora do certame, comprovavam o fornecimento do modelo Dragonet M980, mas foram aceitos para provar o fornecimento do modelo Dragonet LC-12 (peça 56, p. 2) .
A PF informou que a aceitação dos atestados para comprovação de capacidade técnica seguiu a linha interpretativa mais abrangente possível, de modo a premiar a ampla competitividade, destacando que os itens 9.11.1 do Edital e o item 3.1 do Caderno de Especificações Técnicas, Anexo II do Edital, autorizam expressamente a comprovação de bens em características, quantidades e prazos compatíveis com o objeto da licitação e não obrigatoriamente idênticos (peça 56, p. 2) .
Partindo-se dessa linha, a PF considerou que a apresentação dos atestados de capacidade técnica de itens similares, em quantitativo superior ao requerido no Edital, 8 embarcações e 6 veículos blindados, foi suficiente para comprovar a robustez e a capacidade de produção do bem requerido por parte da licitante (peça 56, p. 2) .
Em relação aos documentos listados, conforme itens 13.1, 13.2 e 13.3 da instrução de peça 41, a PF afirmou que, apesar de não se configurarem como atestados de capacidade técnica, tratam-se de Invoices e Certificados de Usuário Final, que serviriam como elementos de informação a corroborariam o fornecimento em quantidades expressivas: 166 barcos Thyphoon para a República do Mali, 20 barcos Sand Tiger para a República do Mali, 2 barcos Scorpion MRAP para o Centro Antiterrorista do Ministério do Interior da República da Hungria (peça 56, p. 2) . Por fim, a PF afirma que, embora esses documentos não tragam afirmativa cabal quanto à conformidade de tal fornecimento, entendeu-se, à época, serem elementos de informação, indicativos do porte da empresa, de sua capilaridade no mercado e da variabilidade de objetos por esta produzidos no mercado em questão, no qual se insere o objeto (peça 56, p. 2) .
1.2 - Similaridade entre os modelos Dragonet LC-12 e Dragonet M980 e atendimento aos termos do subitem 9.11.2 do Edital, 22.2 do Estudo Técnico Preliminar e subitem 26.2 do Anexo VII - Estudo Técnico Preliminar
Quanto à vedação de protótipos, a PF informou que considerou o Modelo Dragonet M980 como paradigma sobre o qual se aplicaram customizações que o licitante nomeou de LC-12, constatando-se a essência dos modelos e a similaridade entre ambos, sendo esse um procedimento já realizado pela empresa (peça 56, p. 2) . Ainda de acordo com a PF, esse entendimento favoreceu a aceitação de proposta com valor menor (peça 56, p. 2) .
De modo a aclarar a possibilidade de customização, a PF efetivou diligência junto à empresa, que encaminhou invoice (fatura) confidencial de fornecimento do modelo Dragonet M980 em alumínio, bem como quadro comparativo entre os modelos (peça 56, p. 2) .
A PF informou ainda que a possibilidade de customização e seus reflexos deletérios foram previstos e o risco gerenciado, conforme item 12 do Termo de Referência, "ENTREGA E CRITÉRIOS DE ACEITAÇÃO DO OBJETO". Esse item prevê uma sistemática de recebimento provisório na origem (fábrica) , por comissão de recebimento especialmente designada. Dessa forma, o efeito de eventuais customizações será avaliado e, caso a performance requerida não seja atingida, o produto será recusado, não sendo autorizado o envio ao Brasil, ficando o ônus pelo descumprimento dos requisitos impostos no Edital exclusivamente a cargo da eventual contratada (peça 56, p. 3) .
1.3 - Certificações exigidas nos subitens 22.3.1 do Estudo Técnico Preliminar e 26.3.1 do Anexo VII - Estudo Técnico Preliminar
A PF informou que, embora as certificações referentes às alíneas a) a e) do subitem 3.1.1.1 não tenham sido anexadas no Comprasnet, não houve desclassificação da empresa, premiando a ampla competitividade, em consonância com a interpretação ampla (peça 56, p. 4) .
O órgão esclareceu que, em decorrência das customizações, a entidade certificadora precisa ser instada a fazer análise estrita, havendo documento que comprova a solicitação de certificação da embarcação LC-12 junto à certificadora DNV, datada de 4/12/2020, data anterior ao certame, comprovando comportamento diligente para atendimento das disposições do Edital. A PF apresenta custos da certificação que, de acordo com a taxa de câmbio considerada na licitação, R$ 5,69, importariam dispêndio de R$ 446.209,00, apenas para oferecimento da proposta. Destaca ainda que, por se tratar de Registro de Preços, essa exigência se configura desarrazoada, com efeito análogo à exigência de depósito em garantia de proposta, o que não foi previsto no Edital (peça 56, p. 4) .
A PF anota que as certificações deverão ser feitas sobre a embarcação física, customizada, tratando-se de mais um instrumento de controle e proteção da sistemática de recebimento, devendo as embarcações customizadas serem certificadas (peça 56, p. 4) .
Nada obstante, afirma que a dispensa das certificações não invalida sua solicitação prévia, vez que existiriam empresas capazes de atender à exigência de plano, porém em número muito reduzido, atuando a interpretação ampla no sentido de evitar o direcionamento do certame (peça 56, p. 4) .
Quanto à certificação balística, informou que sua área técnica verificou que a certificação oferecida pela STREIT Group FZ-LCC, NIJ-IV, é superior à requerida, CENBR-7, conforme alínea a) do subitem 3.1.1.2. Ainda de acordo com a PF, as certificações referentes às alíneas b) e c) só se aplicam a licitantes nacionais, vez que, no caso de aquisição do bem de fornecedor estrangeiro, as autorizações são de responsabilidade da própria PF (peça 56, p. 4) .
1.4 - Análise
Os itens 9.11.1 do Edital (peça 18, p. 14) e 3.1 do Caderno de Especificações Técnicas, Anexo II do Edital (peça 18, p. 32) , autorizam expressamente e corretamente a comprovação de bens em características, quantidades e prazos compatíveis com o objeto da licitação e não obrigatoriamente idênticos, em consonância com a Lei 8.666/1993, art. 30, inc. II, normativo geral para licitações e contratos administrativos à época do certame:
Art. 30.  A documentação relativa à qualificação técnica limitar-se-á a:
 (...) 
II - comprovação de aptidão para desempenho de atividade pertinente e compatível em características, quantidades e prazos com o objeto da licitação, e indicação das instalações e do aparelhamento e do pessoal técnico adequados e disponíveis para a realização do objeto da licitação, bem como da qualificação de cada um dos membros da equipe técnica que se responsabilizará pelos trabalhos; (sem grifo no original) 
A atual lei de licitações e contratos, Lei 14.133/2021, também dispõe de forma semelhante, substituindo o termo "compatível" por "similares":
Art. 67. A documentação relativa à qualificação técnico-profissional e técnico-operacional será restrita a:
 (...) 
II - certidões ou atestados, regularmente emitidos pelo conselho profissional competente, quando for o caso, que demonstrem capacidade operacional na execução de serviços similares de complexidade tecnológica e operacional equivalente ou superior, bem como documentos comprobatórios emitidos na forma do § 3º do art. 88 desta Lei; (sem grifo no original) 
Quanto aos Invoices (faturas) e Certificados de Usuário Final apresentados, devidamente traduzidos, (peça 8, p 24-36) , observa-se que foram aceitos como elementos de informação indicativos do porte da empresa, de sua capilaridade no mercado e da variabilidade de objetos que produz. No entanto, como bem colocou a PF, não são documentos hábeis a comprovar a conformidade da entrega e, portanto, deveriam ter sido desconsiderados.
Na busca pela aceitação da proposta de menor valor, a PF entendeu o Modelo Dragonet M980 como paradigma, gerando a necessidade de verificação da capacidade da empresa de efetuar sua customização, denominada LC-12. Nesse sentido, diligenciou a empresa e obteve um invoice (fatura) confidencial de fornecimento do modelo Dragonet M980 em alumínio. Para a PF esse fornecimento e a previsão de recebimento provisório, com verificação de performance e possibilidade de recusa, previsto do item 12 do Termo de Referência (peça 18, p. 25-26) , seriam suficientes para resguardar a contratação.
Todavia, a capacidade de verificação de qualidade, inclusive a longo prazo, de uma comissão de recebimento não tem a amplitude e abrangência dos testes e verificações de conformidade de fabricação conferidos por empresas certificadoras.
Atenta a esse viés, a PF estabeleceu, no Caderno de Especificações Técnicas, subitem 3.1.1.1., Anexo II do Edital (peça 18, p. 32) , a necessidade da apresentação das seguintes certificações:
3.1.1.1. CERTIFICAÇÃO DA EMBARCAÇÃO
a) Especificações gerais da embarcação: Rules for classification: Ships - DNVGL-RU-SHIP Pt.1 Ch.1. Edition July 2019 - General regulations;
b) Certificação estrutural: Rules for classification: High speed and light craft - DNVGL-RU-HSLC Pt.3 Ch.3. Edition January 2018 - Hull structural design, aluminium;
c) Certificação para casco em alumínio naval: Rules for classification: Ships - DNVGL-RU-SHIP Pt.2 Ch.2. Edition July 2019 - Metallic materials;
d) Certificação para teste de fabricação: Rules for classification: Ships - DNVGL-RU-SHIP Pt.2 Ch.4. Edition July 2019 - Fabrication and testing;
e) Certificação para barco patrulha uso militar/policial: Rules for classification: High speed and light craft - DNVGL-RU-HSLC Pt.5 Ch.5. Edition July 2019 - Patrol boats; f) Padrão INTERNATIONAL STANDARD ISO 12217-1. (Será exigido os parâmetros para construção. Todavia a empresa não está obrigada a possuir a Certificação) 
Observa-se que, embora prevista em caderno anexo, a exigência desses certificados faz parte dos requisitos de habilitação, conforme remissão expressa no subitem 9.11.1. do Edital (peça 18, p. 11 e 14-15) :
9. DA HABILITAÇÃO
 (...) 
9.11.1. Comprovação de aptidão para o fornecimento de bens em características, quantidades e prazos compatíveis com o objeto desta licitação, ou com o item pertinente, por meio da apresentação de atestados fornecidos por pessoas jurídicas de direito público ou privado conforme Caderno de Especificações Técnicas - Anexo II do Edital.
No entanto, o art. 30 da Lei 8.666/1993 é taxativo quanto à documentação que pode ser solicitada para a qualificação técnica, não havendo previsão para certificações:
Art. 30.  A documentação relativa à qualificação técnica limitar-se-á a:
I - registro ou inscrição na entidade profissional competente;
II - comprovação de aptidão para desempenho de atividade pertinente e compatível em características, quantidades e prazos com o objeto da licitação, e indicação das instalações e do aparelhamento e do pessoal técnico adequados e disponíveis para a realização do objeto da licitação, bem como da qualificação de cada um dos membros da equipe técnica que se responsabilizará pelos trabalhos;
III - comprovação, fornecida pelo órgão licitante, de que recebeu os documentos, e, quando exigido, de que tomou conhecimento de todas as informações e das condições locais para o cumprimento das obrigações objeto da licitação;
IV - prova de atendimento de requisitos previstos em lei especial, quando for o caso. (sem grifo no original) 
De forma similar e taxativa dispõe a nova lei de licitações e contratos, Lei 14.133/2021, sem a previsão da exigência de certificações:
Art. 67. A documentação relativa à qualificação técnico-profissional e técnico-operacional será restrita a:
I - apresentação de profissional, devidamente registrado no conselho profissional competente, quando for o caso, detentor de atestado de responsabilidade técnica por execução de obra ou serviço de características semelhantes, para fins de contratação;
II - certidões ou atestados, regularmente emitidos pelo conselho profissional competente, quando for o caso, que demonstrem capacidade operacional na execução de serviços similares de complexidade tecnológica e operacional equivalente ou superior, bem como documentos comprobatórios emitidos na forma do § 3º do art. 88 desta Lei;
III - indicação do pessoal técnico, das instalações e do aparelhamento adequados e disponíveis para a realização do objeto da licitação, bem como da qualificação de cada membro da equipe técnica que se responsabilizará pelos trabalhos;
IV - prova do atendimento de requisitos previstos em lei especial, quando for o caso;
V - registro ou inscrição na entidade profissional competente, quando for o caso;
VI - declaração de que o licitante tomou conhecimento de todas as informações e das condições locais para o cumprimento das obrigações objeto da licitação. (sem grifo no original) 
Destaca-se que, para a contratação de bens e serviços de informática e automação, o Decreto 7174/2010, art. 3º, inc. II, prevê a possibilidade da exigência de certificações na fase de habilitação:
Art. 3o  Além dos requisitos dispostos na legislação vigente, nas aquisições de bens de informática e automação, o instrumento convocatório deverá conter, obrigatoriamente:
 (...) 
II - as exigências, na fase de habilitação, de certificações emitidas por instituições públicas ou privadas credenciadas pelo Instituto Nacional de Metrologia, Normalização e Qualidade Industrial - Inmetro, que atestem, conforme regulamentação específica, a adequação dos seguintes requisitos:
 (...) 
 (sem grifo no original) 
O entendimento do TCU, no entanto, é de que esse dispositivo não deve ser aplicado, pois cria a possibilidade da exigência de documento não previsto em lei, conforme voto condutor do Acórdão 670/2013-TCU-Plenário, Ministro Benjamin Zymler:
De toda sorte, não cabe ao poder regulamentar erigir norma que restrinja o objeto a ser licitado, em substituição ao juízo de conveniência e oportunidade do administrador. Esse tipo de restrição também só poderia resultar de disposição legal.
Na mesma linha, o subitem 9.3 do Acórdão 2053/2014-TCU-Plenário, Ministro Benjamin Zymler, dispõe:
9.3. dar ciência à Empresa Brasileira de Correios e Telégrafos - ECT que a jurisprudência deste Tribunal fixou entendimento no sentido de que a exigência de apresentação, na fase de habilitação, da certificação prevista no inciso II do art. 3º do Decreto nº 7.174/2010, não encontra respaldo legal e limita indevidamente a competitividade;
Esse entendimento segue o princípio da legalidade expresso no inc. XXI do art. 37 da Constituição Federal/1988 (CF/1988) :
Art. 37. A administração pública direta e indireta de qualquer dos Poderes da União, dos Estados, do Distrito Federal e dos Municípios obedecerá aos princípios de legalidade, impessoalidade, moralidade, publicidade e eficiência e, também, ao seguinte:
 (...) 
XXI - ressalvados os casos especificados na legislação, as obras, serviços, compras e alienações serão contratados mediante processo de licitação pública que assegure igualdade de condições a todos os concorrentes, com cláusulas que estabeleçam obrigações de pagamento, mantidas as condições efetivas da proposta, nos termos da lei, o qual somente permitirá as exigências de qualificação técnica e econômica indispensáveis à garantia do cumprimento das obrigações. (sem grifos no original) .
O que a jurisprudência do TCU entende como válido é a exigência de certificados na fase de julgamento das propostas, ou seja, junto com a proposta comercial, como requisito do objeto, conforme Acórdão 165/2015-TCU-Plenário, Ministro José Mucio Monteiro e 1225/2014-TCU-Plenário, Ministro Aroldo Cedraz.
Os argumentos apresentados pela PF guardam uma contradição intrínseca. Por um lado, com resultado restritivo, a PF elaborou o Edital prevendo a apresentação de certificações na fase da habilitação e defende essa solicitação prévia, afirmando que existem empresas capazes de atender à exigência de plano, por outro dispensou a exigência com o processo já em curso, deixando de desclassificar a STREIT Group FZ-LCC, e fundamentando a interpretação no argumento de que está premiando a ampla competitividade. Além disso, mesmo tendo previsto a exigência de certificações, a própria PF afirma que essa exigência se configura desarrazoada, com efeito análogo à exigência de depósito em garantia de proposta.
A exigência de certificações na fase de habilitação constitui ofensa à Lei 8.666/1993, conforme a citada jurisprudência do TCU, produzindo, como efeito imediato, restrição à competitividade do certame. Por sua vez, ao flexibilizar as disposições do Edital, ainda que ilegais, a PF incorre em violação ao princípio de vinculação ao instrumento convocatório. O argumento de que estaria premiando a competitividade não merece prosperar, pois o efeito é restrito às empresas que participaram do certame.
O fato de a PF afirmar que as certificações dispensadas deverão ser apresentadas para a aceitação das lanchas a serem fornecidas não tem o condão de sanear o processo (desconformidades com a lei e o Edital) , porque, além da ilegalidade da exigência na fase de habilitação, a apresentação de certificações no momento de aceitação das lanchas não tem previsão no item 12, ENTREGA E CRITÉRIOS DE ACEITAÇÃO DO OBJETO, do Anexo I, Termo de Referência, não sendo, portanto, exigível da empresa nesse momento (peça 18, p. 25-26) .
Além disso, não há qualquer recurso de que se possa valer a PF para superar a ilegalidade de origem presente no Edital, que afronta, ao mesmo tempo, a Lei de Licitações e Contratos e a Carta Magna.
Dessa forma, resta evidenciado vício de ilegalidade no Edital 40/2020-CPL/SELOG/SR/PF/RJ, o que leva à proposta de procedência parcial da representação e determinação de sua anulação.
Todavia, a PF e a empresa Streit Group FZ-LLC não foram instadas a se manifestar sobre o fato na oitiva previamente realizada. Assim, o pregão deve ser cautelarmente suspenso e deve ser realizada oitiva junto a PF e a empresa para que se manifestem sobre a exigência de certificados, na fase de habilitação, em afronta à jurisprudência do TCU, que considera que tais podem ser exigidos, na fase de execução contratual, com a devida justificativa.
Os pressupostos para concessão da medida cautelar, fumaça do bom direito, perigo da demora e perigo da demora reverso, serão examinados adiante, em sessão própria desta instrução.
2 - Oitiva da empresa Streit Group FZ-LLC
Em suma, a representante teceu as seguintes considerações (peça 97) :
	a) 	A publicação da licitação foi adequada e efetiva, o que pode ser constatado pela participação de outras empresas internacionais no certame;
	b) 	A republicação do Edital não era necessária, pois não houve alterações que modificassem substancialmente a formulação das propostas;
	c) 	A alegação de prejuízo a outras empresas não merece prosperar, por completa falta de evidências;
	d) 	A alegação de que o não provimento da impugnação ao Edital efetuada pela representante impossibilitou sua participação não merece prosperar, pois o pregoeiro se pronunciou tempestivamente;
	e) 	Apresenta histórico e defende sua idoneidade;
	f) 	Defende a qualidade de seus produtos e a existência do produto ofertado;
	g) 	Afirma que atende às especificações técnicas DNV e do Edital e que solicitou a certificação DNV da embarcação nos moldes do Edital, mesmo antes da realização do Pregão;
	h) 	Afirma que a embarcação ofertada não é protótipo, pois toda sua estrutura e engenharia é embasada em produto de série;
	i) 	Afirma que apresentou atestados válidos e suficientes, pois demonstrou aptidão para o fornecimento de bens em características, quantidades e prazos compatíveis com o objeto da licitação, conforme exigência do Edital, subitem 9.11.1 e Anexo VII, destacando que não são exigidos documentos oficiais;
	j) 	Defende a inexistência de fraude e afirma que o cancelamento da adjudicação põe em risco a segurança dos policiais e dos cidadãos;
	Pleiteia, ao final, a improcedência da representação.
2.1 - Análise
Os argumentos apresentados pela empresa não trazem fatos novos e, portanto, não são capazes de alterar as análises efetuadas.
3 - Diligência à PF
3.1 - Divulgação do certame, especialmente no exterior
Quanto a esse aspecto, a PF informou que o Edital 40/2020-CPL/SELOG/SR/PF/RJ, bem como os avisos de suspensão e reabertura com prazo, foram publicados no Diário Oficial da União (DOU) , em Jornal de Grande Circulação, no Portal de Compras Governamentais (Comprasnet) e no sítio DG MARKET, conforme disposições editalícias atinentes aos itens 26.11 e 26.11.1 (peça 69, p. 1) .
Além disso, informou que o evento de reabertura consta publicado no portal da PF com a designação "internacional", https://www.gov.br/pf/ptr/assuntos/licitacoes/2020/rio-de-janeiro/pregoes/pregao-eletronico-internacional-40-2020-uasg-200345-reabertura-com-prazo.pdf (acesso em 16/03/2021, atualizado em 14/12/2020) . A PF esclareceu que esse documento é acessível por caminho dentro do site ou digitando-se em buscador os termos "pregão eletrônico internacional polícia federal embarcações" (peça 69, p. 2) .
A PF apontou, ainda, que o preenchimento com a palavra "não" do campo do Comprasnet, destinado a indicar se se trata de compra nacional não implica na designação, no título da Publicação no DOU e no Comprasnet, de que se trata de compra internacional, não podendo ser imputada tal falta de referência ao pregoeiro, mas ao sistema (peça 69, p. 2) .
A PF destaca que, tecnicamente, não houve republicação, mas apenas eventos de suspensão e reabertura de prazo, permanecendo o mesmo número e consequentemente forma de acesso ao Edital (peça 69, p. 2) .
Nada obstante, a PF destaca que a palavra "internacional" consta em diversas publicações e chama resultados se digitada em buscador ordinário (peça 69, p. 2) .
Por fim, a PF informou que, o Sr. Sanil Chandrahas, representante da empresa Metal Craft Marine, foi consultado, no curso do processo, para oferecer proposta para construção dos equipamentos em referência e especificações, conforme comprovam documentos atinentes à pesquisa de mercado e, apesar de não ter oferecido proposta nessa fase, desde há muito tem ciência do certame, domina o idioma português e conhece a sistemática de pesquisa de editais no portal de Compras Governamentais do Governo Federal. Além disso, a PF noticia que o Sr. Jonas Lima, Advogado/Procurador que figura nesta representação, ofereceu diversos questionamentos em face do Edital, tornando incompreensível que a empresa Metal Craft não tivesse meios de acessar o Edital (peça 69, p. 2) .
3.2 - Realização de eventuais alterações no Edital e necessidade de reabertura do certame, por alteração substancial, capaz de afetar a formulação das propostas a serem realizadas pelas licitantes
A PF informou que não houve alterações na publicação do evento de reabertura com prazo em relação ao primeiro Edital, a não ser referentes ao título, em que foi agregada a designação de evento de reabertura com prazo e nova data e horário da sessão pública. O órgão destaca que todos os demais anexos, em que constam quantidades, especificações e valores referenciais, não foram alterados. Corrobora essa afirmativa o fato de que o evento de reabertura do Edital com prazo aproveitou os anexos relacionados ao primeiro Edital 40/2020: Termo de Referência, Anexo II - Caderno de Especificações Técnicas, Anexo III - Minuta de Ata de registro de Preços, Anexo IV - Minuta de Contrato, Anexo V - Modelo Proposta de Preços e Anexo VI - Estudo Preliminar (peça 69, p. 2) .
3.3 - Análise
Entende-se que os procedimentos adotados pela PF para a publicação da licitação foram adequados, suficientes e atenderam aos requisitos legais. Dessa forma, a impugnação ao Edital pretendida pela representante, no tocante a esse aspecto, não merece prosperar.
Adicionalmente, a publicação de reabertura com prazo não importou alteração substancial, capaz de afetar a formulação das propostas a serem realizadas pelas licitantes. Em conclusão, a impugnação no tocante a esse aspecto também não merece prosperar.
4 - Considerações finais e encaminhamento de proposta de mérito
A representante solicitou ingresso como parte interessada. O entendimento do TCU sobre a matéria é de que o representante não se habilita, automaticamente, a atuar no processo como interessado, sendo necessário, para isso, a demonstração, de forma clara e objetiva, de razão legítima para intervir nos autos ou de possibilidade concreta de lesão a direito subjetivo em decorrência de eventual deliberação que venha a ser adotada pelo Tribunal, conforme Acórdão 1642/2016-TCU-Plenário, Ministro Walton Alencar Rodrigues. Nesse sentido, será proposta a negativa ao pedido, tendo em vista que a representante sequer participou do certame.
5 - Análise dos pressupostos para concessão da medida cautelar
Consoante o art. 276 do Regimento Interno/TCU, o Relator poderá, em caso de urgência, de fundado receio de grave lesão ao Erário, ao interesse público, ou de risco de ineficácia da decisão de mérito, de ofício ou mediante provocação, adotar medida cautelar, determinando a suspensão do procedimento impugnado, até que o Tribunal julgue o mérito da questão. Tal providência deverá ser adotada quando presentes os pressupostos da fumaça do bom direito e do perigo da demora.
Analisando os elementos apresentados pelo representante, verifica-se que há, nos autos, os pressupostos acima mencionados.
A exigência, na fase de habilitação, de certificados, afronta a Lei 8.666/1993, atr. 30, inc. II, e a CF/1988, art. 37, inc. XXI, o que caracteriza a fumaça do bom direito e deve ser analisado com maior profundidade por esta unidade técnica, em vista da real possibilidade de ter havido distorções no Edital 40/2020-CPL/SELOG/SR/PF/RJ da PF.
Nada obstante a informação contida no Despacho de peça 54 de que a PF não irá proceder a contratação, trata-se de decisão precária do órgão. A adjudicação à empresa Streit Group FZ-LLC (peça 14, p. 2) , por sua vez, evidencia o perigo da demora e poderá ensejar prejuízo à PF e/ou ao interesse público e comprometer a eficácia da decisão de mérito que vier a ser proferida pelo Tribunal.
De outra parte, não está caracterizado o perigo da demora reverso, qual seja, de haver prejuízo significativo à PF ou ao interesse público caso haja suspensão cautelar da execução do certame licitatório, tampouco risco de irreversibilidade de eventual provimento antecipado, pois ainda não há assinatura do contrato.
CONCLUSÃO
O Edital do Pregão Eletrônico Internacional 40/2020-GPI/DREX/SR/PF/RJ, bem como a Lei 8.666/1993, art. 30, inc. II, apresenta em seus termos a previsão de compatibilidade dos itens e não de identidade (peça 18, p. 14) .
No entanto, a exigência de certificados na fase de habilitação não encontra amparo legal nem jurisprudencial, afrontando o art. 30 da Lei 8.666/1993 e o inc. XXI do art. 37 da CF/1988. Ademais, com a flexibilização na interpretação das regras do certame, deixando de exigir as certificações na habilitação técnica, ainda que ilegais, a PF incorre em violação ao princípio de vinculação ao instrumento convocatório, com impacto na competitividade do certame e na economicidade almejada. Os aspectos apontados, dada a sua amplitude, podem tornar o processo insanável e evidenciar a ilegalidade do instrumento convocatório (parágrafos 13-45) .
A alegação de que o Edital apresentava falhas consistentes em lacunas de informação e incongruências que impediam o dimensionamento adequado de custos e inviabilizavam a elaboração de uma proposta com a segurança jurídica necessária com relação às obrigações comerciais e operacionais, por sua vez, já foi afastada na instrução de peça 41, parágrafo 50, ante consideração de que o Pregoeiro respondeu tempestivamente e de forma fundamentada a impugnação do Edital apresentada pela representante.
A solicitação da representante de ingresso como parte interessada no processo deve ser negada, pois não houve demonstração, de forma clara e objetiva, de razão legítima para intervir nos autos ou de possibilidade concreta de lesão a direito subjetivo em decorrência de eventual deliberação que venha a ser adotada pelo Tribunal, conforme Acórdão 1642/2016-TCU-Plenário, Ministro Walton Alencar Rodrigues (parágrafo 58) .
Considerando o possível vício no Edital do Pregão Eletrônico Internacional 40/2020-GPI/DREX/SR/PF/RJ, frente a exigência de certificados na fase de habilitação (parágrafos 13-45) , será proposta a suspensão cautelar do pregão (parágrafos 59-63) . A PF não foi instada a se manifestar na oitiva anterior sobre esse fato, devendo assim ser adotada a medida cautelar, sem oitiva prévia.
PROPOSTA DE ENCAMINHAMENTO
Ante o exposto, submetem-se os autos à consideração superior, propondo:
a)	com fundamento no art. art. 113, § 1º, da Lei 8.666/1993, c/c os artigos 235 e 237, inciso VII do Regimento Interno/TCU, e no art. 103, § 1º, da Resolução-TCU 259/2014, conhecer da presente representação;
b)	adotar medida cautelar, sem oitiva prévia, com fulcro no art. 276 do Regimento Interno/TCU, tendo em vista a existência dos elementos necessários para sua adoção (parágrafos 59-63) , a fim de que a Polícia Federal suspenda o andamento do Pregão Eletrônico Internacional 40/2020-GPI/DREX/SR/PF/RJ, até que o Tribunal delibere sobre o mérito da matéria ora em apreço e, caso algum contrato já tenha sido firmado, abstenha-se de praticar qualquer ato com vistas à sua execução, até a deliberação definitiva desta Corte;
c)	realizar a oitiva da Polícia Federal, com amparo no art. 276, § 3º, c/c art. 250, V, todos do Regimento Interno/TCU, para que, no prazo de quinze dias, se pronuncie em relação aos pressupostos da cautelar deferida, em especial sobre:
c.1)	exigir certificados previstos no Caderno de Especificações Técnicas, subitem 3.1.1.1., Anexo II do Edital, na fase de habilitação, em afronta ao art. 30 da Lei 8.666/1993, à Constituição Federal, art. 37, inc. XXI, e à jurisprudência do TCU que considera que tais documentos somente podem ser exigidos na fase de execução contratual, com a devida justificativa (parágrafos 13-45) ; e
c.2)	eleger o momento para a entrega das mencionadas certificações, em ato contraditório ao previsto no edital, que define sua exigibilidade no momento da habilitação e não os prevê como critério de entrega e aceitação objeto (parágrafos 13-45) ;
d)	realizar a oitiva da empresa Streit Group FZ-LLC, com amparo no art. 276, § 3º, c/c art. 250, V, todos do Regimento Interno/TCU, para que, no prazo de quinze dias, se pronuncie em relação aos pressupostos da cautelar deferida, em especial sobre a exigência de certificados previstos no Caderno de Especificações Técnicas, subitem 3.1.1.1., Anexo II do Edital, na fase de habilitação, em afronta à jurisprudência do TCU que considera que tais documentos somente podem ser exigidos na fase de execução contratual, com a devida justificativa (parágrafos 13-45) ;
e)	indeferir pedido de ingresso nos autos como interessada da empresa Metal Craft Marine Incorporated, nos termos da jurisprudência do TCU, a exemplo do Acórdão 1642/2016-TCU-Plenário, Ministro Walton Alencar Rodrigues (parágrafo 58) ; e
f)	comunicar à empresa Metal Craft Marine Incorporated, representante, à Polícia Federal (PF) e a empresa Streit Group FZ-LLC a decisão que vier a ser adotada nestes autos."
É o relatório.

Não atuou.

REPRESENTAÇÃO. SUPOSTAS IRREGULARIDADES NA CONDUÇÃO DE PREGÃO ELETRÔNICO INTERNACIONAL PARA REGISTRO DE PREÇOS PARA EVENTUAL AQUISIÇÃO DE LANCHAS DE PATRULHA E INTERCEPTAÇÃO. EXPEDIÇÃO DE MEDIDA CAUTELAR. CONHECIMENTO. PRESENÇA DOS PRESSUPOSTOS PARA A CONCESSÃO DE MEDIDA CAUTELAR. REFERENDO À SUSPENSÃO DEFERIDA PELO RELATOR.

REPRESENTAÇÃO (REPR)

Secretaria de Controle Externo da Defesa Nacional e da Segurança Pública (SecexDefes).

Trata-se de representação formulada pela empresa Metal Craft Marine Incorporated, com pedido de medida cautelar, sobre possíveis irregularidades ocorridas no Pregão Eletrônico Internacional 40/2020-GPI/DREX/SR/PF/RJ, da Superintendência Regional da Polícia Federal no Rio de Janeiro (SR/PF/RJ) , que tem por objeto o registro de preços para a eventual aquisição de até 23 lanchas de patrulha e interceptação (peças 1-30 e peças 33-40) , com valor total estimado em R$ 186.056.516,94.
2.	A representante alegou, em síntese, que:
 (i) o modelo da lancha ofertada pela empresa adjudicatária do certame, Streit Group FZ-LLC, seria um protótipo, pois não consta em nenhum dos quatro atestados de capacidade técnica apresentados, tampouco no site da empresa, o que contrariaria dispositivo do edital;
 (ii) os atestados de capacidade técnica da adjudicatária seriam, na verdade, "autodeclarações" e as cópias apresentadas não teriam sido legalizadas na Embaixada do Brasil nos Emirados Árabes Unidos, o que impediria a realização de uma tradução juramentada no país, conforme estabelecido no subitem 4.7.1 da Portaria 457/2010, que aprova o Manual do Serviço Consular e Jurídico do Ministério das Relações Exteriores (peça 1, p. 12-14) ;
 (iii) o modelo Dragonet M980, constante nos atestados, possui características não aderentes às que foram previstas no edital;
 (iv) os avisos de licitação, publicados no Diário Oficial da União (DOU) , não continham o termo "internacional", fazendo com que as ferramentas de busca e de captura, usualmente empregadas pelas empresas estrangeiras, não detectassem a abertura da licitação em exame (peça 1, p. 1-3 e peças 22, 23 e 25) ;
 (v) o aviso publicado no DOU quanto à reabertura do certame (suspenso no período de 30/11 a 14/12/2020) , não teria trazido o edital republicado da mesma forma como se dera com o texto original, conforme previsto no art. 21, § 4º, da Lei 8.666/1993 (peça 1, p. 2, peças 23-25 e peça 18) ; e
 (vi) o encaminhamento pelo pregoeiro da resposta à impugnação do edital do representante no dia anterior ao certame teria inviabilizado a elaboração de proposta com a segurança jurídica necessária, com relação às obrigações comerciais e operacionais (peça 1, p. 3-7, e peça 17) .
3.	Requereu, assim, que este Tribunal conceda medida cautelar para suspender o andamento do certame e a execução do eventual contrato dele decorrente.
II
4.	Conforme consignado no relatório, em 8/3/2021, determinei a oitiva da Polícia Federal (PF) e da empresa Streit Group FZ-LLC, declarada vencedora do citado pregão eletrônico, sobre os fatos apontados na representação, bem como a realização de diligência à PF para o encaminhamento de informações, esclarecimentos e documentos relativos ao certame, como proposto pela unidade técnica.
5.	Após o exame das respostas às oitivas e do atendimento à diligência, a unidade técnica sugeriu adotar medida cautelar para suspender o andamento do Pregão Eletrônico Internacional 40/2020-GPI/DREX/SR/PF/RJ, até que o Tribunal delibere sobre o mérito da matéria em apreço, bem como realizar novas medidas saneadoras.
6.	Por meio do despacho de peça 136, proferido em 30/6/2021, acolhi a proposta da unidade técnica e determinei a suspensão cautelar do mencionado Pregão Eletrônico Internacional 40/2020-GPI/DREX/SR/PF/RJ, além da adoção de medidas acessórias.
III
7.	Quanto à alegação de que os atestados de capacidade técnica apresentados pela empresa Streit Group FZ-LLC, declarada vencedora do certame, faziam referência ao modelo Dragonet M980, embora tenham sido aceitos para comprovar o fornecimento do modelo Dragonet LC-12 (peça 56, p. 2) , registrei no mencionado despacho:
	"Embora a PF tenha afirmado que a aceitação desses documentos teve como objetivo ampliar a competitividade, em consonância com os itens 9.11.1 do Edital e o item 3.1 de seu Caderno de Especificações Técnicas, Anexo II, que autorizariam expressamente a comprovação de bens em características, quantidades e prazos compatíveis com o objeto da licitação e não obrigatoriamente idênticos (peça 56, p. 2) , os papéis apresentados não são atestados de capacidade técnica, mas invoices e certificados de usuário final.
9.	Importa destacar que a própria PF reconhece que a documentação apresentada não comprovaria a conformidade do fornecimento. Alega, contudo, que "entendeu-se, à época, serem elementos de informação, indicativos do porte da empresa, de sua capilaridade no mercado e da variabilidade de objetos por esta produzidos no mercado em questão, no qual se insere o objeto."
10.	O edital do certame (Caderno de Especificações Técnicas, subitem 3.1.1.1, Anexo II) exigia a apresentação das seguintes certificações:
"3.1.1.1. CERTIFICAÇÃO DA EMBARCAÇÃO
a) Especificações gerais da embarcação: Rules for classification: Ships - DNVGL-RU-SHIP Pt.1 Ch.1. Edition July 2019 - General regulations;
b) Certificação estrutural: Rules for classification: High speed and light craft - DNVGL-RU-HSLC Pt.3 Ch.3. Edition January 2018 - Hull structural design, aluminium;
c) Certificação para casco em alumínio naval: Rules for classification: Ships - DNVGL-RU-SHIP Pt.2 Ch.2. Edition July 2019 - Metallic materials;
d) Certificação para teste de fabricação: Rules for classification: Ships - DNVGL-RU-SHIP Pt.2 Ch.4. Edition July 2019 - Fabrication and testing;
e) Certificação para barco patrulha uso militar/policial: Rules for classification: High speed and light craft - DNVGL-RU-HSLC Pt.5 Ch.5. Edition July 2019 - Patrol boats; f) Padrão INTERNATIONAL STANDARD ISO 12217-1. (Será exigido os parâmetros para construção. Todavia a empresa não está obrigada a possuir a Certificação) ".
11.	No entanto, apesar de a licitante declarada vencedora não ter apresentado essas certificações, não foi desclassificada.
12.	A PF alega que procurou conferir uma interpretação ampla ao dispositivo de forma a premiar a competitividade da licitação. Esclareceu, entretanto, que, por se tratar de registro de preços, a exigência de certificação mostra-se desarrazoada, dado que seu custo de mais de R$ 400.000,00, apenas para o oferecimento de proposta, teria efeito análogo à exigência de depósito em garantia, o que não foi previsto no edital (peça 56, p. 4) .
13.	A alegação não merece ser acolhida. Conforme ressaltou a unidade técnica, o art. 30 da Lei 8.666/1993 é taxativo quanto à documentação que pode ser solicitada para a qualificação técnica:
"Art. 30. A documentação relativa à qualificação técnica limitar-se-á a:
I - registro ou inscrição na entidade profissional competente;
II - comprovação de aptidão para desempenho de atividade pertinente e compatível em características, quantidades e prazos com o objeto da licitação, e indicação das instalações e do aparelhamento e do pessoal técnico adequados e disponíveis para a realização do objeto da licitação, bem como da qualificação de cada um dos membros da equipe técnica que se responsabilizará pelos trabalhos;
III - comprovação, fornecida pelo órgão licitante, de que recebeu os documentos, e, quando exigido, de que tomou conhecimento de todas as informações e das condições locais para o cumprimento das obrigações objeto da licitação;
IV - prova de atendimento de requisitos previstos em lei especial, quando for o caso."
14.	Observa-se, assim, que não há na lei previsão de exigência de certificações para habilitação técnica, conforme remissão expressa no subitem 9.11.1 do edital (peça 18, p. 11 e 14-15) :
"9. DA HABILITAÇÃO
[...]
9.11.1. Comprovação de aptidão para o fornecimento de bens em características, quantidades e prazos compatíveis com o objeto desta licitação, ou com o item pertinente, por meio da apresentação de atestados fornecidos por pessoas jurídicas de direito público ou privado conforme Caderno de Especificações Técnicas - Anexo II do Edital."
15.	Contudo, embora a apresentação de certificados possa ser exigida na fase de julgamento das propostas como requisito do objeto, conforme os precedentes mencionados pela unidade técnica (Acórdão 165/2015-TCU-Plenário, rel. Ministro José Mucio Monteiro, e Acórdão 1225/2014-TCU-Plenário, rel. Ministro Aroldo Cedraz) , sua exigência na fase de habilitação dos licitantes fere o mencionado art. 30 da Lei 8.666/1993.
16.	Além disso, como bem apontou a unidade técnica, os argumentos aduzidos pela PF mostram-se contraditórios. Ao mesmo tempo em que defende a apresentação de certificado na fase de habilitação prevista no edital, sob o argumento de que algumas empresas poderiam cumprir a exigência, permite, com o certame em andamento, que participante não detentor da documentação solicitada prossiga na licitação.
17.	Veja-se que, se a intenção era aumentar a competitividade, a possibilidade de trazer a documentação exigida em momento posterior deveria constar do edital. Ao não fazê-lo, possíveis interessados que eventualmente poderiam apresentar posteriormente a certificação, da mesma forma que a licitante vencedora, não vieram ao certame, dado que, à luz do edital, não se avaliaram habilitadas a participar do processo de compra.
18.	Ademais, em respeito à vinculação ao instrumento convocatório, a promotora do certame não poderia flexibilizar exigências feitas no edital durante a realização do certame, sob pena de macular, também, o princípio da impessoalidade.
19.	Cabe, ainda, apontar que o item 12 do edital ("ENTREGA E CRITÉRIOS DE ACEITAÇÃO DO OBJETO") não prevê, como registrou a SecexDefesa, a apresentação de certificações no momento de aceitação das lanchas (peça 18, p. 25-26) , o que poderia inviabilizar o cumprimento dessa exigência."
8.	Do exposto, em linha com a unidade técnica, concluí que o exame realizado evidenciou a fumaça do bom direito, e, dado que o objeto da licitação já se encontrava adjudicado, mostrava-se presente também o pressuposto do perigo da demora. Dessa forma, concedi a medida cautelar para resguardar os efeitos de ulterior decisão de mérito.
	Ante o exposto, e com fundamento no art. 276, § 1º, do Regimento Interno do TCU, VOTO por que o Tribunal referende a medida cautelar concedida por este relator em 30/6/2021, por meio do despacho de peça 136, adotando o acórdão que ora submeto à deliberação deste Plenário.
TCU, Sala das Sessões, em 7 de julho de 2021.
BENJAMIN ZYMLER 
Relator